ACORDAO-COMPLETO-2355835

ACÓRDÃO 8860/2019 ATA 32/2019 - PRIMEIRA CÂMARA

VISTOS, relatados e discutidos estes autos que tratam de tomada de contas especial de responsabilidade do Sr. Rudson Raimundo Honório Lisboa, ex-prefeito de Goianinha (RN) , em virtude da impugnação total das despesas relativas ao Convênio 811/2008, que tinha por objetivo apoiar a implementação do projeto denominado "Festejos Juninos em Goianinha-RN";
ACORDAM os Ministros do Tribunal de Contas da União, reunidos em Sessão de Primeira Câmara, ante as razões expostas pelo Relator, em:
9.1. julgar, com fundamento nos arts. 1º, inciso I, 16, inciso III, alínea "b" e "c", da Lei 8.443/1992 c/c os art. 19 e 23, inciso III, da mesma Lei, e com arts. 1º, inciso I, 209, inciso II e III, 210 e 214, inciso III, do Regimento Interno, irregulares as contas do Sr. Rudson Raimundo Honório Lisboa (XXX.880.684-XX) , ex-prefeito de Goianinha (RN) , condenando-o ao pagamento da quantia de R$ 49.000,00 (quarenta e nove mil reais) , com a fixação do prazo de 15 (quinze) dias, a contar da notificação, para comprovar, perante o Tribunal, em respeito ao art. 23, inciso III, alínea "a", da Lei 8.443/1992, c/c art. 214, inciso III, alínea "a", do Regimento Interno/TCU, o recolhimento da dívida aos cofres do Tesouro Nacional, atualizada monetariamente e acrescida dos juros de mora devidos, calculados a partir de 28/10/2008, até a data do recolhimento, na forma prevista na legislação em vigor;
9.2. aplicar ao Sr. Rudson Raimundo Honório Lisboa (XXX.880.684-XX) a multa prevista no art. 57 da Lei 8.443/1992, no valor de R$ 5.000,00 (cinco mil reais) , fixando-lhe o prazo de 15 (quinze) dias, a contar das notificações, para comprovar, perante o Tribunal (art. 214, inciso III, alínea "a", do Regimento Interno) , o recolhimento da dívida aos cofres do Tesouro Nacional, atualizada monetariamente desde a data do presente acórdão até a do efetivo recolhimento, se for paga após o vencimento, na forma da legislação em vigor;
9.3. autorizar, desde logo, nos termos do art. 28, inciso II, da Lei 8.443/1992, a cobrança judicial das dívidas caso não atendidas as notificações;
9.4. autorizar, desde logo, caso solicitado e o processo não tenha sido remetido para cobrança judicial, o pagamento das dívidas em até 36 (trinta e seis) parcelas mensais e consecutivas, nos termos do art. 26 da Lei 8.443/1992, c/c o art. 217 do Regimento Interno/TCU, fixando-se o vencimento da primeira parcela em 15 (quinze) dias, a contar do recebimento da notificação, e o das demais a cada mês, devendo incidir sobre cada valor mensal os correspondentes acréscimos legais, na forma prevista na legislação em vigor, sem prejuízo de alertar o responsável de que a falta de comprovação do recolhimento de qualquer parcela implicará o vencimento antecipado do saldo devedor; e
9.5. dar conhecimento da presente deliberação ao responsáveis e à Procuradoria da República no Estado do Rio Grande do Norte, nos termos do § 3º do art. 16 da Lei 8.443/1992, c/c o § 7º do art. 209 do Regimento Interno do TCU, para adoção das medidas que entender cabíveis.

Tomada de contas especial de responsabilidade de ex-prefeito de Goianinha/RN em face de irregularidades na execução de convênio celebrado com o Ministério do Turismo.

Primeira Câmara

Município de Goianinha - RN.

3. Responsável: Rudson Raimundo Honório Lisboa (XXX.880.684-XX).

13.1. Ministros presentes: Walton Alencar Rodrigues (Presidente), Benjamin Zymler, Bruno Dantas e Vital do Rêgo (Relator).
13.2. Ministros-Substitutos presentes: Augusto Sherman Cavalcanti e Weder de Oliveira.

ACORDAO-COMPLETO-2399263

Acórdão de Relação 2593/2020 - Primeira Câmara

Acórdão de Relação

VITAL DO RÊGO

Trata-se de tomada de contas especial instaurada pelo Ministério do Turismo (Mtur) em desfavor do Sr. Rudson Raimundo Honório Lisboa, ex-prefeito de Goianinha (RN) , em virtude da impugnação total das despesas relativas ao Convênio 811/2008 - Siconv 634372, que tinha por objetivo apoiar a implementação do projeto denominado "Festejos Juninos em Goianinha-RN".
No âmbito da então Secex/PE, foi elaborada a instrução à peça 32, a seguir transcrita com os ajustes de forma pertinentes, cujo encaminhamento foi encampado pelos dirigentes da unidade (peças 33/34) :
HISTÓRICO
2.	O histórico inicial, constante na instrução de peça 9, é reproduzido a seguir:	
2. O convênio foi firmado no valor de R$ 105.000,00, sendo R$ 100.000,00 à conta do concedente e R$ 5.000,00 referentes à contrapartida do convenente. Teve vigência de 25/6/2008 a 6/1/2009, com mais trinta dias para a apresentação da prestação de contas. Os recursos foram liberados por meio da Ordem Bancária 2008OB901245, de 28/10/2008.   
3. A prestação de contas e complementações enviadas, inicialmente não constante nos autos, foram analisadas por meio das Notas Técnicas 279/2010, 1532/2011, 1018/2013 e 195/2014 (peça 1, p. 60-65, 67-75, 99-104 e 109-115, respectivamente) .
4.O fundamento para a instauração da Tomada de Contas Especial, conforme apontado nas Notas Técnicas 1.018/2013 e 195/2014 (peça 1, p. 99-104 e 109-115) , foi a verificação das seguintes irregularidades:
- não encaminhamento do Relatório de Cumprimento do Objeto e do Relatório de Execução Físico-Financeira devidamente preenchidos;
- não comprovação da realização dos itens shows, infraestrutura, serviços por meio de fotografia/filmagem;
- licitação realizada indevidamente na modalidade Carta Convite, em detrimento do pregão eletrônico para a aquisição de bens e serviços comuns;
- ausência de fundamentação para a fuga ao processo licitatório, tendo em vista que a empresa contratada apresentou apenas declarações de exclusividade para o dia e localidade do evento, em desacordo com a legislação e o entendimento firmado pelo Tribunal de Contas da União.
5.                 Por meio do Ofício 794/2014/CGCV/SPOA/SE/MTur (peça 1, p. 108) , o Ministério do Turismo notificou o responsável da reprovação da prestação de contas, requerendo a devolução dos recursos.
6.	Diante do não saneamento das irregularidades apontadas e da não devolução dos recursos, instaurou-se a Tomada de Contas Especial. No Relatório de Tomada de Contas Especial 656/2014 (peça 1, p. 131-135) conclui-se que o prejuízo importaria no valor total dos recursos repassados, imputando-se a responsabilidade ao Sr. Rudson Raimundo Honório Lisboa, prefeito do município de Goianinha (RN) na gestão 2005-2008, uma vez que foi o gestor do convênio.
7.	O Relatório de Auditoria 673/2015 da Controladoria Geral da União (peça 1, p. 155-157) também chegou às mesmas conclusões. Após serem emitidos o Certificado de Auditoria, o Parecer do Dirigente e o Pronunciamento Ministerial (peça 1, p. 159, 160 e 165) , o processo foi remetido a esse Tribunal.
8.	A instrução constante da peça 4 propôs que se diligenciasse o Ministério do Turismo para que fosse encaminhado, no prazo de quinze dias, a documentação referente à prestação de contas do Convênio 811/2008 - Siconv 634372 apresentada pelo Sr. Rudson Raimundo Honório Lisboa, ausente dos autos do processo de tomada de contas especial 72031.004716/2014-33 remetido a esta Corte.
9.	Em cumprimento ao despacho do Secretário foi procedida a diligência ao Ministério do Turismo, conforme proposto na instrução mencionada no item anterior, por meio do Ofício 824/2016-TCU/SECEX-PE, de 10/6/2016 (peça 6) , o qual foi recebido pelo secretário-executivo do referido ministério em 20/6/2016, conforme AR (peça 7) .
10.	Em resposta à diligência procedida pelo Ofício 824/2016-TCU/SECEX-PE, de 10/6/2016, o Ministério do Turismo apresentou a documentação constante da peça 8.
3.	Na instrução precedente (peça 9) , em que se deu a análise da documentação obtida na diligência, foi verificado que as fotos apresentadas não contêm o nome da cidade, do evento e/ou da Prefeitura, portanto não demonstram o contexto da festa, razão pela qual não foram aceitas pelo Ministério do Turismo, impedindo comprovar a execução física do objeto do convênio.
4.	Em relação à execução financeira, constatou-se a contratação indevida da empresa Bruno Ranyere e Silva Rodrigues - BR Promoções, por inexigibilidade, como intermediária das atrações artísticas. Também não foram apresentados recibos e notas fiscais emitidos em nome das bandas e assinados por seus representantes legais ou pelos seus empresários exclusivos, com o devido registro em cartório dessa relação, como exigia a jurisprudência do Tribunal à época, havendo apenas uma nota fiscal (192 - peça 8, p. 32) , referente ao pagamento feito à referida empresa, correspondente às apresentações artísticas. 
5.	As notas fiscais apresentadas pela BR Promoções (192 e 193, de 7/8/2008 - peça 8, p. 32-33) não estavam identificadas com o número do convênio, e a primeira delas não especificava os itens de despesa, em descumprimento ao disposto na Cláusula Décima Primeira do Termo de Convênio. Ainda quanto à execução financeira, constatou-se a contratação de serviços de infraestrutura à mesma empresa por meio da Carta Convite 70/2008, em descumprimento ao disposto no § 1º do art. 49 da Portaria Interministerial 127/2008.
6.	Foi imputada a responsabilidade ao Sr. Rudson Raimundo Honório Lisboa, ex-prefeito do município de Goianinha-RN, na Gestão 2005-2008, uma vez que foi o responsável pela assinatura e execução do Convênio 811/2008 - Siafi 634372. Deixou-se de responsabilizar a empresa contratada, Bruno Ranyere e Silva Rodrigues - BR Promoções, por terem sido verificadas as prescrições para cobrança de crédito tributário e para exigência de livros contábeis previstas nos arts. 174 e 195 do Código Tributário Nacional.
7.	Assim, foi proposta a citação do ex-prefeito, nos seguintes termos (peça 9, p. 6) :
	Ocorrência: não comprovação da boa e regular aplicação dos recursos repassados pelo Convênio 811/2008 - Siafi 634372, celebrado entre o Ministério do Turismo e a Prefeitura Municipal de Goianinha (RN) , que tinha como objeto apoio à implementação do Projeto intitulado "Festejos Juninos em Goianinha - RN". 
Valor (R$)                    Data
100.000,00               11/10/2008
O valor atualizado do débito até 25/10/2016 é de R$ 165.700,00 
Responsável: Sr. Rudson Raimundo Honório Lisboa, XXX.880.684-XX, ex-prefeito de Goianinha (RN) , na Gestão 2005-2008. 
Condutas:
a) não apresentar fotos ou filmagem, que evidenciassem a realização dos shows pelas bandas contratadas, nem dos itens referentes à infraestrutura. Não se pode, assim, verificar a integralidade da execução física do objeto do convênio, impedindo a comprovação da execução física do evento "Festejos Juninos em Goianinha (RN) ", objeto do Convênio 811/2008 - Siafi 634372, descumprindo-se o art. 93 do Decreto-Lei 200/1967, os arts. 62 e 63 da Lei 4.320/1964, e o inciso II do § 2º do art. 50 da Portaria Interministerial 127/2008;
b) não apresentar notas fiscais e recibos emitidos em nome das bandas e assinadas por seus representantes legais ou pelos seus empresários exclusivo, sendo essa representação ou exclusividade registrada em cartório, o que impede o estabelecimento do nexo causal entre as despesas efetuadas com os recursos recebidos e a execução financeira do objeto, conforme Plano de Trabalho, que consistiria no efetivo pagamento à banda que deveria se apresentar no evento, descumprindo-se o art. 63 da Lei 4.320/1964, art. 93 do Decreto Lei 200/1967, inciso II do § 2º do art. 50 da Portaria Interministerial 127/2008; 
c) apresentar notas fiscais sem a identificação do número do convênio, descumprindo-se a Cláusula Décima Primeira do Termo de Convênio.
Evidências: Notas Fiscais 192 e 193, de 7/8/2008 (peça 8, p. 32 e 33) , comprovantes de pagamento de 31/10/2008 (peça 8, p. 40-42) , Processo Licitatório 24/2008 (peça 8, p. 60-62) , Contratos de Prestação de Serviços (peça 8, p. 72-75 e 108-110) e Notas Técnicas 1018/2013 e 195/2014 (peça 1, p. 99-104 e 109-115, respectivamente) . 
8.	A proposta foi acolhida (peças 10 e 11) e a citação foi realizada por meio do Ofício 1734/2016-TCU/SECEX-PE, de 9/11/2016 (peças 13 e 19) . Foram solicitadas e fornecidas cópias do processo, bem como ingressados seguidos pedidos de prorrogação de prazo (peças 15-18, 20-23, 25, 27, 29-30) . Por fim, foram  apresentadas alegações de defesa pelo responsável, subscritas por seu advogado (peça 24) .
9.	A defesa apresentada é sintetizada e analisada a seguir, segmentada nos três itens da citação:
	a) não apresentar fotos ou filmagem, que evidenciassem a realização dos shows pelas bandas contratadas, nem dos itens referentes à infraestrutura (peça 24, p. 3-4) 
10.	 Em relação a essa lacuna, o respondente alega que constam nos autos "inúmeras fotografias que atestam a efetiva realização" do evento, estando somente "ausentes alguns requisitos formais", mas que não levariam à reprovação das contas.
11.	 Acrescenta que, em que pese a "previsão contratual constante da Cláusula Terceira" do convênio, que prevê a necessidade, na alínea "g", de "assegurar e destacar, obrigatoriamente, a participação do Governo Federal e do Ministério do Turismo em toda e qualquer ação, promocional ou não, relacionada com a execução do objeto", o convênio celebrado "não é claro quanto às especificidades formais que deveriam constar das fotos comprobatórias da consecução do aludido objeto".
12. Conclui dizendo que "não se pode imputar ao defendente a grave pecha de mau gestor, mediante a reprovação das contas, unicamente pela verificação de meras irregularidades formais" na prestação de contas, "sem que tenha sido verificada nos autos, de forma cabal, a má-fé do gestor ou mesmo a existência de dano ao erário ou desvio, o que se sabe indubitavelmente inexistente".
Análise:
13.	 Diferentemente do que foi alegado, a apresentação de fotos ou filmagem, que evidenciassem a realização dos shows pelas bandas contratadas e itens referentes à infraestrutura, é essencial para comprovar a integralidade da execução física do objeto do convênio.
14.	 Como não foram apresentadas novos elementos que levassem a essa evidenciação, entendemos que devem ser rejeitadas as alegações de defesa apresentadas para este item, não tendo havido a comprovação da execução física do evento "Festejos Juninos em Goianinha (RN) ", objeto do convênio em estudo, configurando assim dano ao erário, equivalente ao montante de recursos federais transferidos, e o descumprimento do art. 93 do Decreto-Lei 200/1967, os arts. 62 e 63 da Lei 4.320/1964, e o inciso II do § 2º do art. 50 da Portaria Interministerial 127/2008.
	b) não apresentar notas fiscais e recibos emitidos em nome das bandas e assinadas por seus representantes legais ou pelos seus empresários exclusivo (peça 24, p. 4-5) 
15.	 Aduz inicialmente o responsável que entende ser a omissão em tela "mera irregularidade formal, perpetrada pela inexperiência da Municipalidade à época dos fatos".
16. Informa que foi efetuada busca junto à empresa agenciadora das bandas, mas que não foram encontrados os documentos exigidos, "dado o decurso de quase uma década da efetiva realização do evento".
17.	 Mesmo assim, "os responsáveis pelas bandas à época firmaram documento em que atestam o regular emprego das verbas recebidas pela avença junto ao Ministério do Turismo". Em relação à banda "Trio do Forró, não foi possível a formalização do documento, uma vez que o seu responsável legal da época faleceu em 30 de abril de 2016, conforme se verifica da Certidão de Óbito" (recibos e certidão de óbito mencionados anexados - peça 24, p. 10, 14, 18, 22-23) .
18.	 Conclui afirmando que, com essa documentação, estaria "efetivamente comprovado o 'nexo causal entre as despesas efetuadas com os recursos recebidos, bem como a execução financeira do objeto', qual seja, 'o efetivo pagamento às bandas' que se apresentaram".
Análise:
19.	 Os recibos ora apresentados, datados de janeiro de 2017, ou seja, produzidos justamente por ocasião da elaboração da presente defesa, não contêm reconhecimento de firma, de forma a comprovar a autenticidade das assinaturas dos seus subscritores. E no caso da banda "Trio do Forró", restou impossível atestar eventual recebimento, diante do falecimento do seu responsável legal à época.
20.	 Entendemos que tais evidências, diante das fragilidades mencionadas, não são robustas o suficiente - diferentemente de recibos que tivessem sido assinados à época da realização do evento - para comprovar o nexo causal entre as despesas efetuadas e os recursos recebidos. Além de duvidosa autenticidade, foram elaborados anos depois dos fatos pertinentes e somente após ter havido a citação.
21.	 Assim, somos pela rejeição das presentes alegações de defesa, restando configurado o descumprimento do art. 63 da Lei 4.320/1964, art. 93 do Decreto Lei 200/1967, inciso II do § 2º do art. 50 da Portaria Interministerial 127/2008.
	c) apresentar notas fiscais sem a identificação do número do convênio, descumprindo-se a Cláusula Décima Primeira do Termo de Convênio (peça 24, p. 5) 
22.	 Informa que: "solicitada a documentação perante a atual gestão da Municipalidade de Goianinha/RN, foram localizadas as seguintes Notas Fiscais referentes ao Convênio 811/2008, celebrado pela Municipalidade com o Ministério do Turismo, as quais se encontram anexadas a presente defesa" (cópias das notas fiscais 192 e 193, peça 24, p. 24-25) .
23.	 Requer a juntada aos autos, "a fim de que se entendam as irregularidades por sanadas".
Análise:
24.	 Ao compararmos as cópias de notas fiscais trazidas na defesa (peça 24, p. 24-25) , com aquelas já existentes nos autos, componentes da prestação de contas (peça 8, p. 32-33) , é possível concluir que se tratam de cópias de vias distintas das mesmas notas. As notas da prestação de contas contêm carimbo de atestação, assinado pelo então prefeito. Aquelas apresentadas na defesa não o possuem. Não há irregularidade nessa situação, porque o carimbo se refere à via da nota fiscal que veio a compor a documentação contábil da prestação de contas, e a outra via constava de acervo de outra fonte.
25.	 No entanto, como se tratam de vias de uma mesma nota, os textos nelas manuscritos deveriam coincidir . Caso contrário, estaria caracterizada fraude, costumeiramente chamada de "nota calçada", em que determinadas vias contêm informação diversa da de outras, em regra para ocultar irregularidades, tal como a diminuição de valores para sonegação de impostos.
26.	 No caso em estudo, as cópias de notas ora apresentadas contêm a identificação do convênio no campo "Natureza da operação - Prestação de serviço (s) ", o que evidenciaria saneamento da falha apontada neste item da citação. Ocorre que, nas notas que compõem a prestação de contas, o mesmo campo se encontra em branco.
27.	 Observando-se mais detidamente, também é possível notar que a grafia utilizada no referido campo tem traço mais espesso do que a grafia do resto da nota, fazendo-nos concluir, inclusive porque o texto não aparece na via componente da prestação de contas, que a identificação do convênio foi escrita posteriormente.
28. Ante tais indícios de adulteração, julgamos que também as alegações para este item devem ser rejeitadas, tendo sido confirmada a falha de caráter formal, em afronta à Cláusula Décima Primeira do Termo de Convênio 811/2008 - Siafi 634372.
CONCLUSÃO
29. As alegações de defesa apresentadas Sr. Rudson Raimundo Honório Lisboa, prefeito do município de Goianinha (RN) na gestão 2005-2008, foram analisadas e totalmente rejeitadas, tendo sido confirmadas as seguintes impropriedades:
 não apresentação de fotos ou filmagem que evidenciassem a realização dos shows pelas bandas contratadas ou o provimento dos itens referentes à infraestrutura, não permitindo, assim, a comprovação da execução física do evento "Festejos Juninos em Goianinha (RN) ", objeto do Convênio 811/2008 - Siafi 634372, descumprindo-se o art. 93 do Decreto-Lei 200/1967, os arts. 62 e 63 da Lei 4.320/1964, e o inciso II do § 2º do art. 50 da Portaria Interministerial 127/2008;
 não apresentação de notas fiscais e recibos emitidos em nome das bandas e assinadas por seus representantes legais ou pelos seus empresários exclusivos, impedindo o estabelecimento do nexo causal entre as despesas efetuadas com os recursos recebidos e a execução financeira do objeto, conforme Plano de Trabalho, descumprindo-se o art. 63 da Lei 4.320/1964, art. 93 do Decreto Lei 200/1967, inciso II do § 2º do art. 50 da Portaria Interministerial 127/2008; 
 apresentação de notas fiscais sem a identificação do número do convênio, descumprindo-se a Cláusula Décima Primeira do Termo de Convênio.
30.	 Não há nos autos elementos que possam atestar a boa-fé ou outros excludentes de culpabilidade nas condutas do responsável. Considerando que vigência do convênio em questão se deu entre 25/6/2008 a 6/1/2009, e que a citação do responsável foi autorizada em 8/11/2016 (peça 11) , menos de dez anos depois, verifica-se que não ocorreu a prescrição punitiva do TCU, nos termos do Acórdão 1441/2016-TCU-Plenário, da relatoria do Ministro Benjamin Zymler. Dessa forma, devem ser julgadas irregulares as contas do Sr. Rudson Raimundo Honório Lisboa, prefeito do município de Goianinha (RN) na gestão 2005-2008, condenando-o ao débito apurado e aplicando-lhe a multa prevista no art. 57 da Lei 8.443/1992.
PROPOSTA DE ENCAMINHAMENTO
31.	Diante do exposto, submetem-se os autos à consideração superior, propondo: 
31.1 Julgar irregulares, nos termos do arts. 1º, inciso I, e 16, inciso III, alínea "c", e 19, caput, 23, inciso III, da Lei 8.443/1992, c/c os arts. 1º, inciso I, 209, inciso III e §5º, 210 e 214, inciso III, do Regimento Interno, as contas do Sr. Rudson Raimundo Honório Lisboa, CPF XXX.880.684-XX, prefeito do município de Goianinha (RN) na gestão 2005-2008, condenando-o ao pagamento da importância a seguir especificada, atualizada monetariamente e acrescida dos juros de mora, calculada a partir da data discriminada até a efetiva quitação do débito, na forma prevista na legislação em vigor, abatendo-se, na oportunidade, o valor já ressarcido, fixando-lhe o prazo de quinze dias a contar da notificação, para que comprove, perante o Tribunal, o recolhimento da referida quantia aos cofres Tesouro Nacional, nos termos do art. 23, inciso III, alínea "a", da citada lei, c/c o art. 214, inciso III, alínea "a", do Regimento Interno:
                   Valor (R$)		Data
100.000,00                                  11/10/2008
	Valor atualizado do débito em 1/2/2019: R$ 260.837,16 (peça 31) 
31.2 Aplicar ao Sr. Rudson Raimundo Honório Lisboa, CPF XXX.880.684-XX, prefeito do município de Goianinha (RN) na gestão 2005-2008, a multa prevista no art. 57, da Lei 8.443/1992, fixando-lhe o prazo de quinze dias, para que comprove, perante o Tribunal, o recolhimento da referida quantia aos cofres Tesouro Nacional, atualizada monetariamente a partir da data do acórdão até a do efetivo recolhimento, se for paga após o vencimento, na forma da legislação em vigor;
31.3 Autorizar, desde logo, a cobrança judicial das dívidas nos termos do art. 28, inciso II, da Lei 8.443/1992, caso não atendidas as notificações;
31.4 Autorizar também, desde logo, se requerido, com fundamento no art. 26, da Lei 8.443, de 1992, c/c o art. 217, do Regimento Interno, o parcelamento das dívidas em até 36 parcelas, fixando-lhe o prazo de quinze dias, a contar do recebimento da notificação, para comprovar perante o Tribunal o recolhimento da primeira parcela, e de trinta dias, a contar da parcela anterior, para comprovar os recolhimentos das demais parcelas, devendo incidir sobre cada valor mensal, atualizado monetariamente, os juros de mora devidos, no caso do débito, na forma prevista na legislação em vigor;
31.5 Enviar cópia do Acórdão a ser prolatado, bem como do Relatório e do Voto que o fundamentarem, ao Ministério do Turismo e, nos termos do art. 16, §3º, da Lei 8.443/1992, à Procuradoria da República no Estado do Rio Grande do Norte.
O Ministério Público junto a este Tribunal, nos autos representado pelo Subprocurador-Geral Paulo Soares Bugarin, manifestou-se de acordo com a proposta da unidade técnica (peça 35) .
É o relatório.

Erick Wilson Pereira (OAB/RN 2.723), Marília Castellano Pereira de Souza Yurtdas (OAB/RN 7.210) e Emanoel Cassemiro de Souza (OAB/RN 15.264).

Subprocurador-Geral Paulo Soares Bugarin.

TOMADA DE CONTAS ESPECIAL. MTUR. NÃO COMPROVAÇÃO DA REGULAR APLICAÇÃO DA TOTALIDADE DOS RECURSOS. IRREGULARIDADE DAS CONTAS. DÉBITO. MULTA.

TOMADA DE CONTAS ESPECIAL (TCE)

Secretaria de Controle Externo no Estado de Pernambuco (Secex/PE) (extinta).

Cuida-se de tomada de contas especial de responsabilidade do Sr. Rudson Raimundo Honório Lisboa, ex-prefeito de Goianinha (RN) , em virtude da impugnação total das despesas relativas ao Convênio 811/2008 - Siconv 634372, celebrado com o Ministério do Turismo (Mtur) , para apoiar a implementação do projeto denominado "Festejos Juninos em Goianinha-RN".
Para a execução do objeto conveniado, foram repassados recursos no valor de R$ 100.000,00, em 28/10/2008, com a previsão de R$ 5.000,00 a título de contrapartida, a serem aplicados na contratação de bandas, de decoração (R$ 10.000,00) e de segurança (R$ 12.000,00) , bem assim na locação de tendas (R$ 6.000,00) , palco (R$ 4.500,00) , sonorização e iluminação (R$ 10.500,00) , gerador (R$ 4.500,00) e camarim (R$ 2.000,00) (peça 1, p.15) .
A contratação dos shows musicais foi feita com a empresa Bruno Ranyere e Silva Rodrigues - BR Promoções, no valor global de R$ 55.500,00, por meio de inexigibilidade de licitação, com base no art. 25, inciso III, da Lei 8.666/1993. As bandas contratadas foram: Trio do Forró (R$ 5.000,00) , Forrozão Neném e Láu (R$ 2.500,00) , Garota Rodada (R$ 5.000,00) , Forrozão Sérgio e Cia (R$ 2.500,00) , Banda Amarula (R$ 14.000,00) , Forrozão Leiroada (R$ 6.500,00) e Calcinha de Menina (R$ 20.000,00) .
Para execução dos demais serviços, também foi contratada a empresa BR Promoções, no valor de R$ 49.500,00, por meio da Carta Convite 70/2008.
A então Secex/PE, considerando que a execução física do objeto do convênio não foi comprovada, ante a não apresentação de fotos ou filmagem que evidenciassem a realização dos shows pelas bandas contratadas na respectiva cidade, e considerando inconsistências na documentação financeira (ausência de apresentação de notas fiscais e recibos emitidos em nome das bandas e assinadas por seus representantes legais ou pelos seus empresários exclusivos e notas fiscais sem a identificação do número do convênio) realizou a citação do ex-prefeito pelo valor total repassado pelo Mtur. 
Deixou de citar em solidariedade a empresa BR Produções por entender que ela não teria qualquer obrigação contratual ou legal de apresentar e guardar as notas fiscais emitidas por um prazo superior a cinco anos, (pagamento foi realizado em 31/10/2008) , tendo, assim, sido verificada a prescrição para cobrança de crédito tributário e para a exigência de livros contábeis previstas nos arts. 174 e 195 do Código Tributário Nacional (peça 9) .
O ex-gestor alegou, em síntese, que: (a) constam nos autos inúmeras fotografias que atestam a efetiva realização do evento; (b) os termos do convênio não são claros quanto à obrigatoriedade de encaminhamento de fotos com a indicação da logo do Mtur; (c) a não apresentação de notas ficais e recibos em nome das bandas e assinadas por seus representantes não caracteriza a irregularidade; (d) não foi possível, junto à empresa contratada, a obtenção desses documentos ante o tempo decorrido (10 anos) ; (e) encaminhou as notas fiscais relativas ao convênio, insertas à peça 24, p. 24/25.
Após análise da defesa apresentada, a unidade técnica propôs o julgamento pela irregularidade das contas do ex-prefeito, sua condenação em débito e a aplicação de multa, em razão: 
 (a) da não comprovação de realização dos shows e da infraestrutura: ausência de fotos e filmagens passíveis de comprová-los; 
 (b) da não comprovação do nexo de causalidade, uma vez que os recibos apresentados, datados de janeiro de 2017, foram produzidos justamente por ocasião da elaboração da presente defesa, não contêm reconhecimento de firma, de forma a comprovar a autenticidade das assinaturas dos seus subscritores; e, no caso da banda "Trio do Forró", restou impossível atestar eventual recebimento de cachê, diante do falecimento do seu responsável legal à época; e
	(c) de as cópias das notas fiscais ora apresentadas, apesar de conter a identificação do convênio, diferem das notas que compõem a prestação de contas (o mesmo campo se encontra em branco, peça 8, p. 32 e 33) , apresentando grafia com traço mais espesso do que a grafia do resto da nota, o que sugere que a identificação do convênio foi escrita posteriormente.
O Ministério Público junto a este Tribunal manifestou-se de acordo com a proposta da unidade técnica.
Acolho parcialmente o encaminhamento proposto.
Os termos do convênio exigiam, para a comprovação da execução física do objeto (peça 1, p.47) , declaração (sem especificar de quem) de realização dos objetivos pretendidos e comprovação, por meio de fotografia, jornal, vídeo, da fixação da logomarca do Ministério do Turismo no material promocional e banners. 
Desta forma, o ex-prefeito encaminhou duas declarações, uma de sua autoria e outra do Delegado Regional de Polícia Civil de Nova Cruz/RN, que inclui o município de Goianinha, asseverando a realização dos festejos juninos, com estrutura de palco, decoração, iluminação e outros equipamentos, com a apresentação de várias bandas típicas de forró, sem especificá-las (peça 8, p. 116 e 136) . Encaminhou, ainda, a foto inserta à peça 8, p. 132, que contém uma faixa colocada na frente de um palco (que mostra iluminação) , com os seguintes dizeres: "Festejos Juninos 2008. Realização: Prefeitura Mun. Goianinha/Ministério do Turismo".
Nessas condições, tendo apresentado os documentos exigidos à época, não considero razoável exigir do responsável, principalmente em relação a um evento ocorrido onze anos atrás, fotos específicas de todos os objetos pactuados, já que essa obrigação não constava do termo do convênio. Não há como os responsáveis produzirem provas em sua defesa, uma vez que o registro teria de ter sido feito no dia do show. Apesar disso, o ex-prefeito mandou várias fotografias nessa tentativa.
Assim, entendo que dúvidas a respeito da execução física do evento possam ser superadas.
Em relação à regularidade da execução financeira, verifico dos documentos constantes nos autos que há consonância entre os dados do extrato bancário, dos comprovantes de depósitos na conta da BR Produções com recursos da conta específica do convênio e as ordens de pagamento (peça 8, p. 34/ 35, 40/43, 49, 52) . Assim, está comprovado que foi pago à empresa BR Produção, com os recursos do convênio, os itens pactuados no plano de trabalho.   
Em relação às bandas contratadas, entretanto, considero, nos termos do Acórdão 1435/2017-TCU-Plenário, ter restado caracterizado débito oriundo da não comprovação do nexo de causalidade entre os recursos do convênio e os pagamentos a elas feitos.
Isso porque não foi possível comprovar que os subscritores das cartas de exclusividade a elas relativas são, de fato, seus representantes. Nos termos do referido acórdão, a existência de dano ao erário é evidenciada, além da inexecução do objeto, quando não é possível comprovar o nexo de causalidade, ou seja, quando não é comprovado que os pagamentos tenham sido recebidos pelo artista ou por seu representante devidamente habilitado, seja detentor de contrato de exclusividade, portador de instrumento de procuração ou carta de exclusividade.
A exceção fica por conta da banda Forrozão Leroada. 
Constam nos autos o contrato de apresentação artística feito entre a BR Produções e o representante da banda Forrozão Leroada, Sr. Gunther Favero, bem assim a carta de exclusividade que está por ele assinada, em data anterior ao processo de contratação por inexigibilidade (peça 24, p.7/9, e peça 8, p. 67) . Consta, ainda, recibo emitido por esse representante, ainda que datado de 2017, a pedido do ex-prefeito para efeito de defesa neste Tribunal (peça 24, p. 10) . Apesar de não constar, nestes autos, o reconhecimento de firma do Sr. Gunther Favero nos referidos documentos, de forma a comprovar a autenticidade de sua assinatura, verifico que, no TC Processo 019.571/2015-1 (peça 9, p. 106) , também de minha relatoria, consta outra carta de exclusividade de sua autoria para outra festa em outro município em que há o reconhecimento de firma (inseri cópia à peça 36 do presente processo) , sendo ambas assinaturas coincidentes, o que me leva a aceitar o valor pago a essa banda (R$ 6.5000,00) .
Registro que, por ocasião da apreciação do processo de consulta que resultou no Acórdão 1435/2017-TCU-Plenário (TC Processo 022.552/2016-2) , do qual fui relator, defendi a ideia em meu voto, quanto ao nexo de casualidade, no sentido de que a comprovação do pagamento à empresa contratada para a realização do show artístico e a ausência de inexecução do evento objeto do convênio evidenciavam o nexo de causalidade entre as despesas do convênio e os recursos federais aportados. O real valor despendido pela contratada com os cachês dos artistas/bandas seria exigência para aferir a existência de sobrepreço/superfaturamento na contratação por inexigibilidade de licitação e não a existência de nexo de causalidade.
Entretanto, ante as ponderações do Sr. Ministro-Substituto Augusto Sherman constante em seu voto revisor, em prol da harmonização das posições nesta Casa, anui a sua proposta de deixar assente na referida consulta que o débito seria decorrente, além da inexecução contratual, da não comprovação de que os pagamentos tenham sido recebidos pelo artista ou por seu representante devidamente habilitado, seja detentor de contrato de exclusividade, portador de instrumento de procuração ou carta de exclusividade.
A questão, no entanto, não restou de todo pacificada neste Tribunal, pois ainda há casos, posteriores à referida consulta, em que se aplicou exatamente o entendimento descrito no parágrafo treze supra, a exemplo do Acórdão 936/2019-TCU-Plenário. A irregularidade das contas e a apenação do responsável decorreu, no referido caso, somente da ausência de licitação quando esta era obrigatória.
Por meio do referido acórdão, foi mantido o entendimento sobre a impropriedade da contratação por inexigibilidade de licitação de empresa não detentora de contrato de exclusividade, dando ensejo a possível irregularidade das contas e aplicação da multa e que, quando não houver indício de inexecução dos shows, a mera intermediação por empresa que não seja empresária exclusiva e a ausência dos comprovantes de pagamento do cachê dos artistas não determinam, por si sós, a existência de dano ao erário.
Em que pesem as considerações acima apresentadas, a título de registro, mantenho meu posicionamento nestes autos fiel ao que restou decidido no âmbito do Acórdão 1435/2017-TCU-Plenário, até que o assunto venha a ser consolidado nesta Corte de Contas.
Por fim, registro que, ao contrário da unidade técnica, considero que a empresa não pode ser excluída do débito, tendo em vista o recebimento dos recursos sem a comprovação da execução dos serviços, nos termos decidido no Acórdão 1927/2019-TCU-Plenário. Todavia, ante tempo decorrido desde os fatos (onze anos) , neste caso concreto, não se faz mais razoável retornar os autos para citação da empresa.   
	Ante o exposto, VOTO para que o Tribunal de Contas da União aprove o acórdão que submeto a este Colegiado.
TCU, Sala das Sessões Ministro Luciano Brandão Alves de Souza, em 10 de setembro de 2019.
Ministro VITAL DO RÊGO 
Relator